臺灣臺中地方法院小額民事判決
111年度豐小字第377號
原      告  日盛國際商業銀行股份有限公司

法定代理人  郭倍廷  
訴訟代理人  黃煜翔  
            陳子安  
被      告  吳仁杰即吳松琳之繼承人


            吳家丞即吳松琳之繼承人

            鄭秋李兼吳松琳之繼承人

共      同
訴訟代理人  林明侖律師
上列當事人間請求清償借款事件，本院於民國111年6月2日言詞
辯論終結，判決如下：
    主    文
被告吳仁杰、吳家丞應於繼承被繼承人吳松琳之遺產範圍內與被
告鄭秋李連帶給付原告新臺幣95,401元，及自民國97年7月7日起
至清償日止，按年息百分之15計算之利息，暨自民國97年8月8日
起至清償日止，逾期在六個月以內者，按上開利率百分之10，逾
期超過六個月者，按上開利率百分之20計算之違約金。
訴訟費用新臺幣1,000元由被告吳仁杰、吳家丞於繼承被繼承人
吳松琳之遺產範圍內與被告鄭秋李連帶負擔。
本判決得假執行。
    事實及理由
一、原告主張：
  ㈠緣被告鄭秋李前偕同訴外人即被繼承人吳松琳為連帶保證人
    與原告訂立消費性貸款約定書（下稱系爭約定書），向原告
    借款新臺幣（下同）25萬元（下稱系爭借款），約定借款期
    間自民國94年1月7日起至99年1月7日止，利息按年息百分之
    15計算，如遲延繳款時，逾期在6個月以內者，按上開利率
    百分之10，逾期超過6個月部分，按上開利率百分之20計付
    違約金。詎被告鄭秋李僅繳息至97年7月6日即未依約繳款，
    依約借款已視為全部到期。嗣連帶保證人吳松琳於106年9月
    29日死亡，被告吳仁杰、吳家丞為吳松琳之法定繼承人，且
    均未拋棄或限定繼承，依法應於繼承被繼承人吳松琳之遺產
    範圍內與被告鄭秋李連帶負清償責任。縱被告鄭秋李主張系
    爭約定書非其所簽，然原告確實有將系爭借款撥款至被告鄭
    秋李之帳戶內，經還款受償後仍有95,401元未獲清償，被告
    鄭秋李無法律上原因，致原告受有95,401元之損害，自應返
    還其所受利益。為此，爰依消費借貸、連帶保證、繼承及不
    當得利之法律關係提起本件訴訟等語。並聲明：1.先位聲明
    ：被告吳仁杰、吳家丞應於繼承被繼承人吳松琳之遺產範圍
    內與被告鄭秋李連帶給付原告95,401元，及自97年7月7日起
    至清償日止，按年息百分之15計算之利息，暨自97年8月8日
    起至清償日止，逾期在六個月以內者，按上開利率百分之10
    ，逾期超過六個月者，按上開利率百分之20計算之違約金。
    2.備位聲明：被告鄭秋李應給付原告95,401元，及自97年7
    月7日起至清償日止，按年息百分之5計算之利息。
  ㈡對被告抗辯之陳述:
　1.被告雖辯稱系爭約定書非被告鄭秋李所親簽，然被告鄭秋李
    於原告處開立活期存款帳戶所留存之印鑑卡簽名及印鑑章皆
    與系爭約定書上之簽名、印章相同，而於金融機構開立活期
    存款所留存之印鑑卡簽名及印鑑章皆須由本人辦理，故被告
    辯稱係被繼承人吳松琳擅自以被告鄭秋李之名義借款，顯不
    可採。
　2.又原告曾多次去電被告鄭秋李請求返還系爭借款，經被告鄭
    秋李多次承認債務並允諾還款。且被告鄭秋李與原告簽立系
    爭約定書之同時亦簽立本票，票面金額同系爭約定書上之借
    款25萬元，兩者係屬同一債權，原告於被告未依約還款時，
    曾持上開本票獲鈞院96年度票字第18200號民事裁定確定，
    並以該執行名義持續聲請強制執行，最末於鈞院108年度司
    執字第103364號強制執行換發債權憑證，請求權時效因強制
    執行而中斷，並未罹於時效。
二、被告則以：
　㈠原告所提系爭約定書上之印章不確定是否為被告鄭秋李的，
    惟字跡非被告鄭秋李之字跡，應為被繼承人吳松琳於未徵得
    被告鄭秋李之同意下，擅自使用被告鄭秋李之名義借款所簽
    署。
　㈡被繼承人吳松琳於106年9月29日過世時僅遺留一筆價值18,25
    0元之建物，被告三人合意由被告鄭秋李單獨繼承該筆建物
    ，嗣該筆建物業於107年6月5日以18,250元移轉予訴外人吳
    美演，是被告吳仁杰、吳家丞並未繼承吳松琳任何遺產。
　㈢原告起訴請求自97年7月7日起算之利息及違約金顯已逾5年時
    效。縱認原告請求之違約金為有理由，違約金亦屬過高，應
    予酌減等語，資為抗辯。並聲明：原告之訴駁回。
三、本院得心證之理由：
　㈠被告鄭秋李是否簽立系爭約定書而與原告成立消費借貸契約
    ：
　1.按當事人主張有利於己之事實，就其事實有舉證之責任，民
    事訴訟法第277條定有明文；又原告對於自己主張之事實已
    盡證明之責後，被告對其主張，如抗辯其不實並提出反對之
    主張者，則被告對其反對之主張，亦應負證明之責，此為舉
    證責任分擔之原則。又各當事人就其所主張有利於己之事實
    ，均應負舉證之責，故一方已有適當之證明者，相對人欲否
    認其主張，即不得不更舉反證（最高法院99年度台上字第48
    3號判決要旨參照）。
　2.本件原告主張被告鄭秋李前偕同被繼承人吳松琳為連帶保證
    人與原告訂立系爭約定書，向原告借款25萬元，嗣被告鄭秋
    李未依約繳款等事實，業據原告系爭約定書、還款明細等為
    證（見司促卷第5至8頁）。被告雖以前詞置辯，然由被告鄭
    秋李向原告申請之活期存款所留之印鑑卡（見本院卷第93頁
    ），與系爭約定書之「鄭秋李」簽名筆跡相互比對，二份簽
    名之運筆、勾勒及字型筆跡尚稱相符，足見二者係出於同一
    人即被告之字跡，據此足堪認定系爭約定書上「鄭秋李」簽
    名為被告鄭秋李本人所為。
　3.又依系爭約定書第2條第1款所載，原告與被告鄭秋李係約定
    原告將系爭借款匯入被告鄭秋李所有之活期存款帳戶內，而
    原告確實有將系爭借款匯入被告鄭秋李於原告處申請之活期
    存款帳戶，此有系爭約定書、活期存款印鑑卡及存摺交易明
    細在卷可憑（見本院卷第89至95頁），足認被告鄭秋李確有
    收受原告所匯入之系爭借款。參以原告曾多次去電被告鄭秋
    李，請求其返還系爭借款，被告鄭秋李亦多次允諾返還，此
    亦有催收紀錄在卷可憑（見本院卷第97至115頁），益足徵
    被告鄭秋李與原告間，確有簽訂系爭約定書而成立消費借貸
    關係，且由被繼承人吳松琳擔任連帶保證人甚明。被告辯稱
    ：系爭約定書非被告鄭秋李所親簽，應為被繼承人吳松琳擅
    自以被告鄭秋李之名義所借款云云，即屬乏據。
　㈡原告請求被告吳仁杰、吳家丞應於繼承被繼承人吳松琳之遺
    產範圍內與被告鄭秋李連帶償還系爭借款，是否有理由？
　1.按稱消費借貸者，謂當事人一方移轉金錢或其他代替物之所
    有權於他方，而約定他方以種類品質、數量相同之物返還之
    契約。借用人應於約定期限內，返還與借用物種類、品質、
    數量相同之物。遲延之債務，以支付金錢為標的者，債權人
    得請求依法定利率計算之遲延利息，但約定利率較高者，仍
    從其約定利率。民法第474條第1項、第478條前段、第233條
    第1項分別定有明文。次按稱保證者，謂當事人約定，一方
    於他方之債務人不履行債務時，由其代負履行責任之契約；
    保證債務，除契約另有訂定外，包含主債務之利息、違約金
    、損害賠償及其他從屬於主債務之負擔，民法第739條及第7
    40條亦有明文。復按數人負同一債務，明示對於債權人各負
    全部給付之責任者，為連帶債務；連帶債務之債權人，得對
    於債務人中之一人或數人或其全體，同時或先後請求全部或
    一部之給付，民法第272條第1項及第273條第1項亦定有明文
    。而所謂連帶保證債務，係指保證人與主債務人負同一債務
    ，對於債權人各負全部給付之責任者而言（最高法院45年台
    上字第1426號裁判意旨參照）。再按繼承人自繼承開始時，
    除本法另有規定外，承受被繼承人財產上之一切權利、義務
    ；繼承人對於被繼承人之債務，以因繼承所得遺產為限，負
    清償責任；繼承人對於被繼承人之債務，以因繼承所得遺產
    為限，負連帶責任，民法第1148條第1、2項、第1153條第1
    項分別定有明文。
　2.經查，本件被告鄭秋李前偕同被繼承人吳松琳為連帶保證人
    向原告借款，已如前述，而前揭借款尚未清償，亦有原告提
    出之還款明細在卷可證（見司促卷第7至8頁）。而連帶保證
    人即被繼承人吳松琳於106年9月29日死亡，被告吳仁杰及吳
    家丞為吳松琳之繼承人，且均未拋棄或限定繼承，業據原告
    提出被繼承人吳松琳及被告之戶籍謄本、繼承系統表、家事
    事件公告查詢結果為證（見司促卷第9至13頁），是被告吳
    仁杰及吳家丞依法自應對於被繼承人之債務，以因繼承所得
    遺產為限，負連帶清償責任，故原告請求被告吳仁杰、吳家
    丞於繼承被繼承人吳松琳之遺產範圍內與被告鄭秋李連帶償
    還系爭借款，自屬有據。
　3.至被告吳仁杰、吳家丞抗辯其等沒有繼承到任何遺產云云，
    縱令屬實，亦僅係遺產實際分配問題，屬強制執行時所應審
    究之事項，與被告應負之清償責任無涉，故被告辯稱沒有繼
    承任何遺產云云，尚難採憑。
　㈢原告就本件債權請求之利息及違約金是否已逾消滅時效？原
    告請求之違約金是否過高？　
  1.按消滅時效因開始執行行為或聲請強制執行而中斷；時效中
    斷者，自中斷之事由終止時，重行起算，民法第129條第2項
    第5款、第137條第1項分別定有明文。又請求權因15年間不
    行使而消滅；利息之請求權，因5年間不行使而消滅，民法
    第125條前段、第126條亦有明定，再違約金之請求權時效為
    15年。經查，原告以被告鄭秋李、被繼承人吳松琳簽立系爭
    約定書同時所簽發之本票作為執行名義，於96年向本院聲請
    本票裁定（96年度票字第18200號本票裁定），原告復持上
    開執行名義分別於99年、101年、104年、105年申請強制執
    行未果後，經本院換發債權憑證及登載於繼續執行紀錄表，
    最末原告以上開債權憑證於108年9月5日向本院聲請強制執
    行等情，有本院債權憑證及繼續執行紀錄表等附卷可佐（見
    本院卷第117至122頁），觀諸上述歷次強制執行程序終結，
    皆因執行無果換發債權憑證，其前後聲請強制執行之時間，
    均未逾5年。是以，原告對被告本件之利息、違約金債權請
    求權，均尚未罹於時效，被告主張利息及違約金之請求權時
    效消滅而得拒絕給付，自非可採。
　2.被告另以系爭約定書約定之違約金顯然過高，請求本院酌減
    等語，然按約定之違約金過高者，法院得減至相當之數額，
    民法第252條定有明文。至於是否相當，即須依一般客觀事
    實，社會經濟狀況及當事人所受損害情形，以為斟酌之標準
    （最高法院79年台上第1915號判例意旨參照）。查本件違約
    金之利率，依系爭約定書第5條約定，其逾期在6個月以內者
    ，按約定利率百分之10，逾期超過6個月部分，按約定利率
    百分之20計付，以本件約定利率百分之15換算，逾期在6個
    月以內為百分之1.5，逾6個月以上為百分之3，而該利率為
    被告鄭秋李與原告締約時所約定，合併上述借款利息計算，
    未逾訂約時之最高法定利率，經核尚無過高情事。且系爭契
    約係經被告鄭秋李審閱後簽章，應認被告對違約金之約定知
    悉甚詳，並於簽約時已盱衡自身履約之意願、經濟能力，本
    諸自由意識決定是否仍欲循此管道取得資金，自應受該違約
    金約定之拘束，法院亦應予尊重，始符契約自由之本旨。倘
    容許債務人於違約時，仍得任意指摘原約定之違約金額過高
    而要求核減，無異將債務人不履行契約之不利益歸由債權人
    分攤，不僅對債權人難謂為公平，抑且有礙交易安全及私法
    秩序之維護（最高法院92年度台上字第2747號判決意旨參照
    ）。據此，被告辯稱系爭約定書有關違約金之約定過高，請
    求本院酌減，亦無可採。
四、綜上，原告依消費借貸、連帶保證及繼承之法律關係，先位
    聲明請求吳仁杰、吳家丞應於繼承被繼承人吳松琳之遺產範
    圍內與被告鄭秋李連帶給付原告95,401元，及自97年7月7日
    起至清償日止，按年息百分之15計算之利息，暨自97年8月8
    日起至清償日止，逾期在六個月以內者，按上開利率百分之
    10，逾期超過六個月者，按上開利率百分之20計算之違約金
    ，為有理由，應予准許。又原告上開先位請求既有理由，法
    院即毋庸就備位請求部分為判決，併此敘明。
五、本件事證已臻明確，兩造其餘攻擊防禦方法及所舉證據，經
    審酌結果，與本件判決結論均無影響，爰不一一論述，附此
    敘明。
六、本件係依民事訴訟法第436條之8適用小額訴訟程序所為被告
    敗訴之判決，依同法第436條之20規定，應依職權宣告假執
    行。
七、依民事訴訟法第78條、第436條之19第1項規定，確定訴訟費
    用額為1,000元（即原告繳納之第一審裁判費1,000元），由
    被告負擔。
中　　華　　民　　國　　111 　年　　6 　　月　　30　　日
                  豐原簡易庭    法  官 廖弼妍
如不服本判決，應於送達後20日內，以判決違背法令為理由，向
本院提出上訴狀並表明上訴理由（上訴理由應表明一、原判決所
違背之法令及其具體內容；二、依訴訟資料可認為原判決有違背
法令之具體事實），如於本判決宣示後送達前提起上訴者，應於
判決送達後20日內補提上訴理由書（須附繕本）。如委任律師提
起上訴者，應一併繳納上訴審裁判費。
以上為正本係照原本作成。
中　　華　　民　　國　　111 　年　　6 　　月　　30　　日
                                書記官 陳貴卿